【裁判字號】    88,簡上,111
【裁判日期】    890815
【裁判案由】    確認本票債權不存在
【裁判全文】
臺灣板橋地方法院民事判決  八十八年度簡上字第一一一號
    上  訴  人  乙○○
    被上訴人    甲○○
右當事人間確認本票債權不存在事件，上訴人對於中華民國八十七年十二月二十二日
本院板橋簡易庭八十七年度板簡字第一○九○號第一審判決提起上訴，本院判決如左
：
    主    文
原判決廢棄。
被上訴人在第一審簡易之訴駁回。
第一、二審訴訟費用由被上訴人負擔。
    事    實
甲、上訴人方面：
一、聲明：求為判決：（一）原判決廢棄。（二）駁回被上訴人在第一審簡易之訴。
二、陳述：上訴人經合法通知，未於言詞辯論期日到場，據其以前之陳述，除與原宣
    示判決筆錄記載相同者，茲引用之外，其餘略以：
（一）如附表所示系爭本票，乃被上訴人向伊借款新臺幣（下同）十五萬元後，為供
      擔保而簽發並交上訴人收執（除本票外，另附房屋所有權狀為擔保）。至被上
      訴人指陳民國八十七年一月二十六日所交付一紙面額十萬元支票（發票人邱春
      生，付款人臺灣土地銀行，票號0000000號，下簡稱系爭十萬元支票）
      部分，實與系爭本票債權並無相涉，而係訴外人楊登仕於八十六年十一月二十
      四日委託被上訴人向伊借款十萬元而交付，故非但與系爭本票債權無關，且交
      付時間為八十六年十一月二十四日，並非被上訴人所指八十七年一月二十六日
      。又關於楊登仕所交付系爭十萬元支票，因屆期無法兌現，另再開立票號00
      00000號同額支票（發票人邱春生，付款人臺灣土地銀行樹林分行）換票
      要求延半個月清償，嗣該筆借款已於八十七年二月十一日還清。
（二）關於被上訴人所提出訴外人謝賢達簽發之收據，乃謝賢達片面所為，無得逕謂
      上訴人同意債務相抵，況上訴人並未積欠謝賢達任何債務，更無相抵問題。
乙、被上訴人方面：
一、聲明：求為判決駁回上訴。
二、陳述：與原宣示判決筆錄記載相同者，茲引用之。
    理    由
一、上訴人受合法通知，未於言詞辯論期日到場，核無民事訴訟法第三百八十六條各
    款所列情形，爰依原告之聲請，由其一造辯論而為判決。
二、本件被上訴人起訴主張，上訴人固因借款十五萬元予被上訴人而執有伊簽發如附
    表所示同面額十五萬元之本票一紙，惟被上訴人業於八十七年一月二十六日交付
    上訴人系爭十萬元支票，用以清償前開票款債務；另於同年二月二十五日委託訴
    外人謝賢達代被上訴人清償餘款五萬元，是系爭票據債務業經清償完畢而消滅。
    爰訴請確認上訴人執有被上訴人所簽發如附表所示本票債權不存在等情。
三、上訴人則以，伊固曾收受系爭十萬元支票，惟該紙支票與系爭本票債權之清償無
    關，實乃訴外人楊登仕委託被上訴人向伊借款，伊於八十六年十一月二十四日交
    付十萬元給被上訴人轉交楊登仕，才取得系爭十萬元支票；至被上訴人所指謝賢
    達代償五萬元部分，伊既未積欠謝賢達任何債務，自無所謂債務相抵的問題，謝
    賢達片面指陳代被上訴人清償債務，純屬空言。即被上訴人既未就系爭票款債權
    清償分文，系爭本票債權自無不存在之理等語為辯。
四、查被上訴人起訴主張，伊因向上訴人借款十五萬元，故簽發如附表所示本票一紙
    交上訴人收執一節，為上訴人所不爭執，堪可採信。次查被上訴人復主張，系爭
    本票借款其中十萬元，伊交付系爭十萬元支票清償；其餘五萬元，則由訴外人謝
    賢達代償云云。惟為上訴人所否認，另以：系爭十萬元支票乃用來清償訴外人楊
    登仕委託被上訴人向上訴人支借之另筆十萬元借款，與系爭十五萬元本票借款不
    同；又伊與謝賢達間並無任何債權債務關係，自無債務相抵的問題等語為辯。則
    本件兩造之爭點在於系爭十萬元支票究係用以清償何筆債務？及上訴人是否積欠
    謝賢達五萬元債務？茲分述如下：
（一）關於十萬元支票部分，上訴人既坦承收受該紙支票，則就所抗辯：系爭十萬元
      支票乃用以清償系爭十五萬元本票債務以外之債務（訴外人楊仕登委託被上訴
      人向上訴人借款十萬元）之利己事實，自應舉證以實其說。經依上訴人聲請調
      閱臺灣板橋地方法院八十八年度偵續一字第一一號（下簡稱偵續卷）及八十七
      年度偵字第八三五三號（下簡稱偵卷）偵查卷全卷。其中證人洪世興證稱：八
      十七年一月二十五日在一間海產店，伊有聽到上訴人向被上訴人要錢，一個十
      萬元，一個十五萬元，十萬元部分是用支票週轉，上訴人把錢交給被上訴人時
      ，伊有在場，至於實際是票主或被上訴人要用錢，伊不清楚；十五萬元部分，
      是用房子辦二胎借，時間在十萬元之前，結果錢交了，但二胎沒辦成，因為銀
      行說借款過度了，據伊了解十五萬元部分並未清償等語（見偵續卷第三十二頁
      ）。並與證人楊登仕所陳：伊交付被上訴人系爭十萬元支票（票號00000
      00號），用以向被上訴人調現，被上訴人扣除利息後，將餘額交予伊，後來
      被上訴人說票在上訴人處，時間到了上訴人果然來要錢，但因時間到了沒有錢
      還，所以用一張同額客票（票號0000000號）換回第一張票，嗣第二張
      票屆期後，則於伊以現金清償同時上訴人將票交還，伊再拿至銀行註銷（見偵
      續卷第五十八至五十九頁）等語。及證人邱春生所指：八十六年底公司股東楊
      登仕向被上訴人借款十萬元，所以交付伊所簽發之支票（見偵卷第二十四頁）
      ，互核相符。經本院審酌證人洪世興、楊登仕及邱春生與兩造均無親戚或僱佣
      關係，應無迴護任一方之必要；且前開三位證人就交付系爭十萬元支票之原因
      、時間、方式等相關證詞，均與上訴人之指述相符，而與被上訴人於原審所陳
      ：訴外人楊登仕並未委託伊向上訴人借款云云；及其於本院審理時所稱：系爭
      十萬元支票是楊登仕交付供給付貨款用云云相左等情。認上訴人抗辯：系爭十
      萬元支票，乃楊登仕交付，用以清償另筆伊委託被上訴人向上訴人支借之十萬
      元款項一節，應可信為真正。被上訴人所主張，系爭十萬元支票用以清償系爭
      本票債務云云，為無理由。
（二）關於被上訴人主張訴外人謝賢達代償五萬元一節，既為上訴人所否認，則應由
      被上訴人就所主張前開事實，提出證據供本院審認。經查就該部分事實，被上
      訴人固提出收據一紙為證，然觀諸該收據之內容為：「茲於民國八十七年二月
      二十五日代甲○○（即被上訴人）還給乙○○（即上訴人）新臺幣伍萬元整無
      誤，空口無憑，立下收據。代還錢人謝賢達。」，僅見謝賢達單方之簽署，未
      見上訴人簽署確認，縱認該收據確為謝賢達所出具，亦難認對上訴人生何清償
      效力。至謝賢達於偵查中所證：因上訴人欠伊五十七萬五千元，而伊欠被上訴
      人三萬四千元，固由伊代還上訴人五萬元，再由被上訴人還伊一萬六千元云云
      （見第二十八、第二十九頁），雖與被上訴人所指情節相符。惟為上訴人所否
      認，被上訴人自應進步提出謝賢達對上訴人享有債權之憑證，以資為佐，惟既
      未進步提出任何證據以供本院審酌，無得單憑謝賢達之指述，即認上訴人積欠
      謝賢達五十七萬五千元債務。遑論證人洪世興另證稱：謝賢達尚積欠伊及家人
      共二萬二千元無力清償，應不可能有能力可以借五十多萬元給上訴人等語（見
      偵續卷第三十三頁）。顯見謝賢達是否具借款資力亦有可議。是原審單憑謝賢
      達出具之借據，及於偵查中單方指述，遽認謝賢達對上訴人享有可供抵償系爭
      本票債務之債權云云，應有違誤。即訴外人謝賢達對上訴人之債權存在，揆諸
      前揭，既無法證明屬實，則被上訴人主張以債抵債為本件票債務之清償云云，
      亦屬無理由。
五、綜上所述，上訴人抗辯：系爭十萬元支票，乃用來清償楊登仕委託被上訴人向上
    訴人支借之另筆十萬元借款，與系爭十五萬元本票債權無涉；上訴人並未積欠謝
    賢達任何債務，故無所謂代償及債務相抵可言，自屬可信。被上訴人主張：系爭
    十五萬元本票債權已經清償而消滅，並不足採。從而被上訴人起訴請求確認如附
    表所示本票債權不存在，為無理由，不應准許。上訴意旨指摘原判決不當，求予
    廢棄改判，為有理由。自應由本院予以廢棄改判，如主文第二項所示。
六、結論：本件上訴為有理由，依民事訴訟法第四百三十六條之一第三項、第四百五
    十條、第七十八條規定，判決如主文。
中      華      民      國    八十九    年      八      月    十五    日
~B臺灣板橋地方法院民事第二庭
~B審判長法  官 蕭惠芳
~B      法  官 鍾啟煌
~B      法  官 黃信滿
右正本證明與原本無異。
本判決不得上訴。
中      華      民      國    八十九    年      八      月    十五    日
~B書記官  陳玫伶
~F0
~T32
┌─────────────────────────────────────────────────┐
│附表：至清償日止利息按週年利率百分之六計算
│
├─┬───────────┬───────────┬───────────┬───────────┤
│編│  發      票      日  │  金              額  │提示日 即 利 息 起算日│    本  票  號  碼    │
│號│                      │   （ 新 臺 幣 ）     │                      │                      │
├─┼───────────┼───────────┼───────────┼───────────┤
│一│ 八六年十二月二五日   │十五萬元              │八六年十二月二五日      三八一六七六
└─┴───────────┴───────────┴───────────┴───────────┘


司法院資訊處製作；財團法人民間司法改革基金會備份。
